ACORDAO-COMPLETO-2577334

ACÓRDÃO 2820/2023 ATA 9/2023 - PRIMEIRA CÂMARA

VISTOS, relatados e discutidos estes recursos de reconsideração interpostos por Paulo José Carlos Guedes e César Emílio Lopes Oliveira contra o Acórdão 8241/2020-TCU-Primeira Câmara, que julgou irregulares as suas contas, aplicou multa a ambos e condenou o segundo ao ressarcimento do dano apurado nos autos,
ACORDAM os Ministros do Tribunal de Contas da União, reunidos em sessão da 1ª Câmara, ante as razões expostas pelo Relator e com fundamento nos arts. 32, inciso I, e 33 da Lei 8.443/1992, em:
9.1. conhecer dos presentes recursos de reconsideração e, no mérito, dar-lhes provimento parcial;
9.2. alterar os subitens 9.5 e 9.7 do acórdão recorrido, para reduzir os valores das multas aplicadas, adotando-se a seguinte redação: 
"9.5. julgar irregulares as contas de Paulo José Carlos Guedes com fundamento nos arts. 1º, inciso I; 16, inciso III, alínea 'b'; c/c os arts. 19, parágrafo único, e 23, inciso III, da Lei 8.443/1992, e nos arts. 1º, inciso I; 209, inciso II; 210, § 2º, e 214, inciso III, do RI/TCU, e aplicar-lhe a multa prevista no art. 58, inciso II, da Lei 8.443/1992 c/c o art. 268, inciso II, do RI/TCU, no valor de R$ 15.000,00, fixando-lhe o prazo de quinze dias, a contar da notificação, para que comprove, perante o Tribunal (art. 214, inciso III, 'a', do RI/TCU) , o recolhimento da dívida ao Tesouro Nacional, atualizada monetariamente desde a data deste acórdão até a do efetivo recolhimento, se paga após o vencimento, na forma da legislação em vigor;"
"9.7. aplicar a José Antônio da Rocha Lima e a César Emílio Lopes Oliveira a multa individual prevista no art. 57 da Lei 8.443/1992 c/c o art. 267 do RI/TCU, no valor de R$ 125.000,00, fixando-lhes o prazo de quinze dias, a contar da notificação, para que comprovem, perante o Tribunal (art. 214, III, 'a', do Regimento Interno do TCU) , o recolhimento das dívidas ao Tesouro Nacional, atualizadas monetariamente desde a data deste acórdão até a do efetivo recolhimento, se pagas após o vencimento, na forma da legislação em vigor;";
9.3. informar o conteúdo desta deliberação aos recorrentes e a José Antônio da Rocha Lima.

Recurso de reconsideração interposto contra acórdão que julgou irregulares as contas dos responsáveis, com imputação de débito e aplicação de multa, em razão do não atingimento do objetivo de convênio para construção de estação de piscicultura no Município de São Francisco/MG.

Primeira Câmara

Município de São Francisco/MG.

3. Recorrentes: Paulo José Carlos Guedes (XXX.539.916-XX); César Emílio Lopes Oliveira (XXX.866.706-XX).
3.1. Responsáveis: César Emílio Lopes Oliveira (XXX.866.706-XX); Cros Construtora Rocha Sousa Ltda. (nome atual: Cros Construções S/A - 22.010.581/0001-85); José Antônio da Rocha Lima (XXX.070.480-XX); Paulo José Carlos Guedes (XXX.539.916-XX).
3.2. Interessado: Departamento Nacional de Obras Contra As Secas (00.043.711/0001-43).

13.1. Ministros presentes: Walton Alencar Rodrigues (Presidente), Benjamin Zymler, Jorge Oliveira e Jhonatan de Jesus (Relator).
13.2. Ministro-Substituto presente: Augusto Sherman Cavalcanti.

JHONATAN DE JESUS

Ministro Walton Alencar Rodrigues.

Cuidam os autos de recursos de reconsideração interpostos por Paulo José Carlos Guedes e César Emílio Lopes Oliveira contra o Acórdão 8241/2020-TCU-Primeira Câmara, que, no âmbito de tomada de contas especial (TCE) , julgou irregulares suas contas, aplicando multa a ambos e imputando débito ao segundo.
A TCE foi instaurada pelo Departamento Nacional de Obras Contra as Secas (Dnocs) em razão do não atingimento do objeto do Convênio 01/2005/CEST/MG (Siafi 554.161) , previsto no valor de R$ 1.011.903,90, para construção de estação de piscicultura no Município de São Francisco/MG. 
Reproduzo parcialmente, dada a completude das informações para compreensão deste momento processual, o exame técnico e o encaminhamento proposto pela Unidade de Auditoria Especializada em Recursos (peça 254) , que contaram com a anuência do corpo diretivo da unidade (peças 255 e 256) e do Ministério Público junto ao TCU - MPTCU (peça 257) :
"HISTÓRICO
2.	Trata-se de tomada de contas especial instaurada pelo Departamento Nacional de Obras Contra as Secas (Dnocs) , em desfavor de José Antônio da Rocha Lima, ex-prefeito do Município de São Francisco/MG (Gestões 2005-2008 e 2009-2010) , em razão do não-atingimento do objeto do Convênio 01/2005/CEST/MG (Siafi 554.161) , que era a construção de estação de piscicultura no município (peça 1, p. 62 a 70) . 
3.	O convênio vigeu de 30/12/2005 a 30/4/2009 (peça 1, p. 74, 76 e 78) com prazo final para apresentação da prestação de contas fixado em 29/6/2009. Previu o montante de R$ 1.011.903,90 para a execução do objeto, sendo R$ 48.185,90 à contrapartida do convenente e R$ 963.718,00 repassados pelo concedente, por meio da Ordem Bancária 20070B900543, de 28/12/2007, creditados na conta única da avença em 10/1/2008.
4.	Na fase interna da TCE, o tomador de contas concluiu pela irregularidade das contas de José Antônio Rocha Lima e atribuiu-lhe a responsabilidade de recompor o erário pela totalidade dos recursos federais repassados por meio do Convênio 01/2005/CEST/MG, conforme o Relatório de TCE 01/2014 (peça 1, p. 7 a 11) .
5.	No âmbito do TCU, foram inicialmente citados, em regime de solidariedade, pela totalidade dos recursos federais repassados por meio do convênio:
	a)	José Antônio da Rocha Lima, ex-prefeito de São Francisco/MG, pela inexecução injustificada de parte da obra, comprometendo integralmente o objetivo do Convênio 01/2005/CEST/MG; 
	b)	a Construtora Rocha Souza Ltda., contratada para executar a obra, por receber a quase totalidade dos recursos do Convênio 01/2005/CEST/MG, sem oferecer a devida contraprestação; e 
	c)	Paulo José Carlos Guedes, ex-Coordenador Estadual do Dnocs em Minas Gerais, por deixar de adotar as cautelas devidas ao firmar o Convênio 01/2005/CEST/MG, que envolvia o compromisso de repassar vultosos recursos federais ao Município de São Francisco/MG. 
6.	Paulo José Carlos Guedes foi também ouvido em audiência, em razão de i) representar o Dnocs em convênio que não foi avaliado pela área técnica e assessoria jurídica do órgão; ii) integrar o preâmbulo do termo da avença, como representante do Dnocs, sem deter delegação de competência para o ato; iii) deixar de exigir do proponente plano de trabalho detalhado, contendo projeto básico consistente e adequado; iv) responsabilizar-se pela contratação da empresa para executar o projeto básico, sem que esse encargo estivesse elencado entre as obrigações do Dnocs.
7.	Levando-se em conta as informações trazidas pelas defesas, verificou-se que Paulo José Carlos Guedes exerceu o cargo em comissão de Coordenador Estadual do Dnocs/MG de 1/8/2003 (Portaria Dnocs 470, peça 110, p. 26) a 31/3/2006 (Portaria 171, peça 110, p. 28) , e a ordem para liberação dos recursos do Convênio 01/2005/CEST/MG ocorreu somente em 26/2/2007, por ato do então Coordenador do Dnocs/MG, Cesar Emilio Lopes Oliveira (peça 111, p. 53) .
8.	Entretanto, Paulo José Carlos Guedes aceitou o plano de trabalho incompleto, sem o projeto básico da estação de piscicultura de São Francisco/MG. Não obstante coubesse ao Dnocs, como partícipe, examinar e aprovar os procedimentos licitatórios a serem promovidos pelo município convenente; o órgão, representado pelo ex-coordenador, promoveu injustificadamente a licitação para a contratação de empresa executora do projeto básico do empreendimento, extrapolando suas obrigações previstas no ajuste celebrado. Paulo José Carlos Guedes representou o Dnocs no termo do Convênio 01/2005/CEST/MG, celebrado pelo valor de R$ 1.011.903,90, enquanto o objeto em que os recursos foram aplicados foi licitado e contratado pelo município, por R$ 4.834.613,83, com base no projeto-básico elaborado posteriormente à assinatura do convênio, resultante da licitação promovida pelo Dnocs, em flagrante descompasso financeiro.
9.	A então Secretaria de Controle Externo de Minas Gerais (Secex/MG) , por meio da instrução de peça 123 concluiu, então, pela elisão da responsabilidade de Paulo José Carlos Guedes quanto ao débito e pela responsabilização do gestor pelos demais atos que deram ensejo à sua audiência. Quanto à Construtora Rocha Souza Ltda., a unidade técnica, por meio da instrução de peça 131 verificou que o município de São Francisco/MG efetuou pagamentos totalizando o valor de R$ 997.206,69 pelas 6 medições de serviços apresentadas (peça 37, p.23) e que a empresa executou o valor R$ 387.031,27, conforme indicado no Parecer Conclusivo do Convênio 01/2005/CEST/MG, emitido pelo Dnocs (peça 1, p. 88 a 98) .
10.	A Secex/MG então citou novamente Cesar Emilio Lopes Oliveira, ex-Coordenador Estadual do DNOCS/MG, e José Antônio da Rocha Lima, ex-prefeito, em regime de solidariamente, pela integralidade dos recursos federais repassados (R$ 963.718,00) , e a Construtora Rocha Souza Ltda., apenas pela parcela não-executada de R$ 610.174,96, em solidariedade com os dois primeiros.
11.	A inclusão de Cesar Emilio Lopes Oliveira no polo passivo da TCE ocorreu em razão de ele ter prorrogado o prazo do Convênio 01/2005/CEST/MG até 30/4/2008 (peça 40, p. 7) , não obstante a avença estivesse expirada, e por haver autorizado a liberação dos recursos sem proceder ao exame da viabilidade técnica e orçamentária do projeto, da capacidade operacional e financeira do convenente para execução do novo objeto, que foi alterado pelo projeto básico elaborado pela empresa Ingá Engenharia e Consultoria Ltda. e que foi licitado pelo município no valor de R$ 4.834.613,83.
12.	As citações foram atendidas pelos três responsáveis. As justificativas apresentadas pela Construtora Rocha Souza Ltda. demonstraram que o parecer conclusivo do Dnocs (peça 1, p. 88 a 94) que declarou a execução de apenas R$ 387.031,27 dos R$ 997.206,69 pagos à empresa tomou como base os serviços contidos no plano de trabalho do Convênio 01/2005/CEST/MG, cujo objeto difere daquele do Contrato 196, celebrado entre o município de São Francisco/MG e a construtora, no valor de R$ 4.834.613,83. Portanto, restou demonstrado que o convênio não vinculou a empresa contratada, não sendo possível responsabilizá-la com respaldo nos termos da avença. Os demais responsáveis não lograram elidir suas responsabilidades.
13.	Desse modo, o Tribunal, por meio do Acórdão 8241/2020-TCU-Primeira Câmara (peça 172) , relatado pelo Ministro Walton Alencar Rodrigues, julgou irregulares as contas de Paulo José Carlos Guedes, aplicando-lhe multa, de José Antônio da Rocha Lima e de Cesar Emilio Lopes Oliveira, imputando-lhes débito e aplicando-lhes multa, na forma transcrita na introdução acima.
14.	Insatisfeitos, Paulo José Carlos Guedes e Cesar Emilio Lopes Oliveira interpuseram recursos de reconsideração (peças 193 e 197) , requerendo (peças 193, p. 17; 197, p. 17) o recebimento das suas defesas para fins de que seja arquivado o presente processo administrativo por total improcedência da inicial.
ADMISSIBILIDADE
15.	Reitera-se o exame preliminar de admissibilidade (peças 195 e 208) , ratificado pelo Relator, ministro Bruno Dantas (peças 198 e 209) , que concluiu pelo conhecimento do recurso, suspendendo-se, a Paulo José Carlos Guedes, os efeitos dos itens 9.5 e 9.8, e a Cesar Emilio Lopes Oliveira, os efeitos dos itens 9.6, 9.7 e 9.8, todos do Acórdão 8241/2020-TCU-Primeira Câmara, relator ministro Walton Alencar Rodrigues, eis que preenchidos os requisitos processuais aplicáveis à espécie.
MÉRITO
16.	Delimitação
16.1.	Constitui objeto do recurso verificar se:
a) os atos praticados pelos recorrentes foram regulares (peças 193, p. 2-6, e 197, p. 3-4) ;
b) a sanção foi desproporcional (peças 193, p. 6-9, e 197, p. 4-8) ;
c) não houve dano ao erário (peças 193, p. 9-12, e 197, p. 8-11) ;
d) não houve conduta improba (peças 193, p. 12-17, e 197, p. 11-17) ;
e) houve a prescrição (análise de ofício) .
17.	Os atos praticados pelos recorrentes foram regulares.
17.1.	Os recorrentes afirmam que os atos por eles praticados foram regulares, tendo em vista os seguintes argumentos:
a) a SEAP/PR e o DNOCS firmaram acordo de cooperação com a finalidade de possibilitar uma política pública para promover a prática de aquicultura, o aumento da produção de pescado, a inclusão social e a segurança alimentar. No acordo de cooperação firmado a cláusula quarta trata dos recursos financeiros, in verbis: "Os recursos necessários para a execução do objeto deste Acordo de cooperação são provenientes de recursos próprios de cada instituição e quando necessário repasse de recursos os mesmos [sic] serão feitos através de convênios específicos."  (peça 193, p. 2) ;
b) o que deveria ser questionado na presente Tomada de Contas Especial é por qual motivo não fora formulado novo convênio com a prefeitura de São Francisco/MG para a conclusão da obra, que como já foi demonstrado nos autos teve toda a base estrutural feita, sem nenhuma falha na execução ou repasse dos recursos (peça 193, p. 2) ;
c) o não atingimento da finalidade a que se propôs a licitação foi decorrente do não envio de recursos para a finalização, sem que fosse apresentada uma motivação para tanto. O que se observa de todo o processo são entraves burocráticos, a partir de questões menores, as quais poderiam ser todas sanadas no decorrer do processo, e ao final atingirem a finalidade da obra e proporcionar a cidadãos brasileiros a possibilidade de um trabalho digno, inclusão social e segurança alimentar (peças 193, p. 3; 197, p. 3) ;
d) apesar do valor do convênio firmado para a realização da obra ser inferior ao valor licitado pela prefeitura, este convênio poderia ser aditivado, bem como ter sido firmado novo convênio para a finalização do projeto de psicultura do município, com o objetivo de atender a sua população e cumprir os artigos 3º e 6º da CF (peças 193, p. 3; 197, p. 3) ;
e) é preciso observar quanto a ausência de parecer técnico jurídico, que apesar deste ser obrigatório, ele não vincula em seu teor aquele que o proferiu. Ora, se não há vinculação daquele que formula o parecer técnico jurídico, este deverá ser considerado convalidado quando em fase posterior, seja formulado parecer técnico jurídico que não aponte nenhuma irregularidade no processo do qual faça parte, ou perde-se todo o sentido da não vinculação deste a quem o produz (peça 193, p. 3) ;
f) há que se considerar, ainda, que a atuação de Paulo José Carlos Guedes como coordenador da Coordenadoria Estadual do DNOCS se deu até o período de 31 de junho de 2006, quando foi exonerado do cargo. E, portanto, era possível àqueles que o sucederam no cargo de coordenador naquela coordenadoria terem desistido ou reformulado o convênio, ajustando-o as novas condições que estavam postas a partir da licitação da construção da estrutura de psicultura para o município (peça 193, p. 3-4) ;
g) o que se observa no caso em questão é que a condenação dos recorrentes na presente TCE decorre de um critério subjetivo, pautado em presunção como se atesta do Anexo 1 -Matriz de Responsabilização em que toda a construção se fundamenta a partir do que "é razoável afirmar" ou "não há elementos para presumir". Ora, a questão se trata de uma punição e por este motivo deve estar fundamentada em fatos ou fortes indícios e não em meras presunções ou o que se tem subjetivamente do que seria razoável afirmar, pois a condenação não se fundamenta em conjecturas ou subjetividade, deve esta ser objetiva e calcada nos fatos que sejam passíveis de punição (peças 193, p. 5; 197, p. 4) ;
h) é preciso considerar que os atos praticados por Paulo José Carlos Guedes, mesmo que contenham algumas impropriedades, poderiam a qualquer tempo antes dos repasses financeiros do convênio ser alterados, convalidados, suspensos e até mesmo anulados pela própria Administração Pública, e, se não foi feito, este não pode ser punido pela leniência e inobservância que, aparentemente, permeou o caso. Os procedimentos administrativos não são feitos isoladamente, e qualquer servidor público e/ou gestor público pode e deve apontar as incongruências, falhas e descompasso nos processos administrativos (peça 193, p. 5) ;
i) não é possível afirmar que Paulo José Carlos Guedes teria "consciência da ilicitude do ato que praticou", visto que não é obrigação deter todo o conhecimento, por este motivo há outros profissionais, especialistas em suas áreas, que formam uma equipe para a realização de processos administrativos não cabendo apenas a um, único servidor, toda a responsabilidade pelos atos praticados, mesmo que seja o gestor. Não tendo ele sido alertado a qualquer tempo sobre os atos a serem praticados e sua ordem no procedimento administrativo, ora debatido, o que é razoável afirmar é que o Paulo José Carlos Guedes acreditava encontrar-se respaldado pela legislação e pelo procedimento adotado pelo DNOCS (peça 193, p. 5) ;
j) César Emílio Lopes Oliveira fora condenado por prorrogar prazo de convênio expirado e assim possibilitar a liberação de recursos financeiros para a realização parcial da obra contratada. Ora, a liberação de recursos financeiros para o início das obras por si só não se caracteriza como ato ilícito, visto que é possível repactuar os valores diante da situação apresentada, assim como seria possível fazer novo convênio para finalizar a obra, levando em consideração a cláusula quarta do acordo firmado entre a SEAP/PR e o DNOCS, para que se atingisse a finalidade da obra e fosse possível atingir os seus objetivos, quais sejam promover "o aumento da produção regional de pescado, à inclusão social e a segurança alimentar" (peça 197, p. 3) .
Análise
17.2.	Conforme apresentado no histórico acima, o Convênio 01/2005/CEST/MG para a construção de estação de piscicultura no município de São Francisco/MG vigeu de 30/12/2005 a 30/4/2009 e tinha montante de R$ 1.011.903,90 para a execução do objeto, sendo R$ 48.185,90 à contrapartida do convenente e R$ 963.718,00 repassados pelo concedente, por meio da Ordem Bancária 20070B900543, de 28/12/2007, creditados na conta única do da avença em 10/1/2008.
17.3.	As irregularidades cometidas pelos ora recorrentes na condução do sobredito convênio foram variadas e concorreram efetivamente para o dano causado ao erário. Paulo José Carlos Guedes aceitou o plano de trabalho incompleto (peça 1, p. 14-28) , sem o projeto básico da estação de piscicultura de São Francisco/MG, exigível para convênios que envolvam obras, em descumprimento ao art. 2º, parágrafo lº da IN/STN 1/1997. Não obstante coubesse ao Dnocs, como partícipe, examinar e aprovar os procedimentos licitatórios a serem promovidos pelo município convenente, o órgão, representado pelo ex-coordenador, promoveu injustificadamente, ele próprio, a licitação para a contratação de empresa executora do projeto básico do empreendimento, extrapolando suas obrigações previstas no ajuste celebrado. Além disso, representou o Dnocs na celebração do convênio, sem que houvesse avaliação da área técnica e assessoria jurídica do órgão. 
17.4.	A despeito dessas graves irregularidades que acabaram por viabilizar o repasse dos recursos e o grave dano causado ao erário, o responsável recebeu a sanção apenas de multa, uma vez que que restou comprovado que Paulo José Carlos Guedes exerceu o cargo em comissão de Coordenador Estadual do Dnocs/MG de 1/8/2003 (Portaria Dnocs 470, peça 110, p. 26) a 31/3/2006 (Portaria 171, peça 110, p. 28) , e a ordem para liberação dos recursos do Convênio 01/2005/CEST/MG ocorreu somente em 26/2/2007, por ato do então Coordenador do Dnocs/MG, Cesar Emilio Lopes Oliveira (peça 111, p. 53) .
17.5.	No caso de Cesar Emilio Lopes Oliveira, observou-se que ele prorrogou o prazo do Convênio 01/2005/CEST/MG até 30/4/2008 (peça 40, p. 7) , não obstante a avença estivesse expirada, e autorizou a liberação dos recursos sem proceder ao exame da viabilidade técnica e orçamentária do projeto, da capacidade operacional e financeira do convenente para execução do novo objeto, que foi alterado pelo projeto básico elaborado pela empresa Ingá Engenharia e Consultoria Ltda. e que foi licitado pelo município no valor de R$ 4.834.613,83. O gestor foi informado acerca da impossibilidade de formalizar Termo Aditivo para prorrogação do convênio, conforme  Despacho 63/2006, de 11/12/2006, mas, ainda assim, emitiu despacho autorizado a prorrogação (peça 1, p. 50-52) .
17.6.	Desse modo, foram repassados recursos para o município para realização de uma obra que, consabidamente, não seria terminada. Assim, tanto a assinatura do ajuste, com todas as suas falhas, quanto o efetivo repasse dos recursos, para uma obra licitada em flagrante descompasso financeiro com os recursos previstos para o convênio, concorreram para o prejuízo causado ao erário e era razoável esperar dos gestores conduta diversa.
17.7.	Necessário observar que a jurisprudência do Tribunal evoluiu (Acórdão 2391/2018-TCU-Plenário, de relatoria do Ministro Benjamin Zymler; 5.864/2021-TCU-2ª Câmara, de relatoria do Ministro Aroldo Cedraz; 4.771/2019-TCU-1ª Câmara, de relatoria do Ministro Benjamin Zymler) para considerar, no exame da culpabilidade, as inovações trazidas ao ordenamento jurídico por meio da Lei 13.655/2018, que deu novos contornos ao Decreto-Lei 4.657, de 1942 (Lei de Introdução às Normas do Direito Brasileiro) .
17.8.	O art. 28 da sobredita Lei, determina que "o agente público responderá pessoalmente por suas decisões ou opiniões técnicas em caso de dolo ou erro grosseiro". O art. 12, § 1°, do Decreto 9.830/2019 considera erro grosseiro, por seu turno, aquele manifesto, evidente e inescusável praticado com culpa grave, caracterizado por ação ou omissão com elevado grau de negligência, imprudência ou imperícia. O erro grosseiro, para fins de responsabilização no âmbito desta Corte de Contas, então, é o que decorre de uma grave inobservância de um dever de cuidado, isto é, o que foi praticado com culpa grave.
17.9.	Diante do cenário que se colocou, de ausência de projeto básico para realização de obras de engenharia, de realização da licitação para a contratação de empresa executora do projeto básico do empreendimento, pelo próprio órgão concedente, representado pelo ex-coordenador, Paulo José Carlos Guedes, e de prorrogação irregular do convênio e liberação dos recursos, por Cesar Emilio Lopes Oliveira, sem proceder ao exame da viabilidade técnica e orçamentária do projeto, da capacidade operacional e financeira do convenente para execução do novo objeto, fica evidente a grave inobservância do dever de cuidado. Não se trata de suposições apenas. Está comprovado, nas evidências acostadas aos autos, o erro grosseiro dos responsáveis.
17.10.	A alegação de que o convênio poderia ter sido aditivado posteriormente também não afasta a responsabilidade dos recorrentes. Ora, se não havia sequer projeto básico, o convênio não poderia ter sido assinado, e se não havia correlação entre o valor pactuado no convênio e os valores previstos no projeto básico posteriormente contratado, os recursos não deveriam ter sido repassados, muito menos em uma avença, consabidamente, conforme alerta da procuradoria do órgão, já extinta.  
17.11.	Conforme apresentado pelo relator no voto condutor do acórdão ora atacado (peça 173, p. 3-5:
'[...] o ex-gestor [Paulo José Carlos Guedes] deixou de exigir do proponente o plano de trabalho detalhado, contendo projeto básico consistente e adequado ao convênio que previu obras em valor superior a R$ 1 milhão. Ao invés disso, promoveu a licitação e contratou empresa para realizar esse serviço (projeto básico) , sem que o encargo estivesse elencado entre as obrigações do Dnocs, infringindo o disposto no art. 2º, incisos II, III e IV, e § 1º; e art. 15 e 21 da IN/STN 01/1997, c/c cláusula terceira, inciso I, do Termo do Convênio 01/2005/CEST/MG (peça 1, p. 62 a 64) . 
Mediante o Contrato PGE 001/2005 (peça 111, p. 3 a 11) , subscrito por Paulo José Carlos Guedes, firmado com a empresa Ingá Engenharia e Consultoria Ltda., em 5/12/2005, com prazo de execução previsto de 60 dias, foi elaborado o projeto básico da estação de piscicultura. O Convênio 01/2005/CEST/MG foi assinado em 30/12/2005, antes, portanto, da data prevista para a conclusão do projeto básico, em desacordo com o disposto no art. 2º, § 1º, da IN STN 01/1997. 
Tal negligência foi determinante para o grande descompasso financeiro gerado entre o valor do Convênio 01/2005/CEST/MG celebrado, de R$ 1.011.903,90, e o valor do objeto licitado e contratado pelo município, de R$ 4.834.613,83, com base no projeto elaborado pela empresa Ingá Engenharia e Consultoria Ltda. 
[...]
[...] o ex-gestor [Cesar Emilio Lopes Oliveira] declarou que estava ciente de que o prazo da avença já havia expirado e que a procuradoria do órgão havia emitido parecer pela impossibilidade de aditar o convênio, sob pena de violação de norma. Ainda assim, o Coordenador prorrogou de ofício o Convênio 01/2005/CEST/MG e determinou o repasse dos recursos para a execução de projeto sabidamente diferente e mais caro que o previsto no plano de trabalho da avença.' (grifo acrescido) 
17.12.	Por todo exposto, os atos praticados pelos recorrentes foram irregulares, uma vez que: a) Paulo José Carlos Guedes representou o Dnocs na celebração do convênio, sem que houvesse avaliação da área técnica e assessoria jurídica do órgão, e aceitou o plano de trabalho incompleto, sem o projeto básico da estação de piscicultura de São Francisco/MG, exigível para convênios que envolvam obras, em descumprimento ao art. 2º, parágrafo lº da IN/STN 1/1997. Não obstante coubesse ao Dnocs, como partícipe, examinar e aprovar os procedimentos licitatórios a serem promovidos pelo município convenente, o órgão, representado pelo ex-coordenador, promoveu injustificadamente, ele próprio, a licitação para a contratação de empresa executora do projeto básico do empreendimento, extrapolando suas obrigações previstas no ajuste celebrado; b) Cesar Emilio Lopes Oliveira prorrogou o prazo do Convênio 01/2005/CEST/MG até 30/4/2008 (peça 40, p. 7) , não obstante a avença estivesse expirada, e autorizou a liberação dos recursos sem proceder ao exame da viabilidade técnica e orçamentária do projeto, da capacidade operacional e financeira do convenente para execução do novo objeto, que foi alterado pelo projeto básico elaborado pela empresa Ingá Engenharia e Consultoria Ltda. e que foi licitado pelo município no valor de R$ 4.834.613,83. O gestor foi informado acerca da impossibilidade de formalizar Termo Aditivo para prorrogação do convênio, conforme Despacho 63/2006, de 11/12/2006, mas, ainda assim, emitiu despacho autorizando a prorrogação (peça 1, p. 50-52) . Ambas as condutas concorreram para o dano causado ao erário e caracterizaram o erro grosseiro dos responsáveis.
18.	A sanção foi desproporcional.
18.1.	Os recorrentes afirmam que a sanção foi desproporcional, em razão dos seguintes argumentos:
	a) segundo o parágrafo único, inciso VI, art. 2° da Lei 9.784/1999, nos processos administrativos, será observada a adequação entre meios e fins, vedada a imposição de obrigações, restrições e sanções em medida superior àquelas estritamente necessárias ao atendimento do interesse público. (peças 193, p. 6, e 197, p. 4-5) ;
	b) mesmo que se demonstrasse comprovada alguma irregularidade, é crucial que seja observada a inexistência de má-fé para fins de adequação da penalidade a ser imposta em observância aos princípios da proporcionalidade e razoabilidade. Nesse sentido a doutrina leciona que a sanção deve estar intimamente atrelada às circunstâncias do ato, em observância ao princípio da proporcionalidade (peças 193, p. 6-8, e 197, p. 5-7) ;
	c) demonstrada a boa-fé do autor, a ausência de dano, não há que se cogitar uma penalidade tão gravosa, devendo existir a ponderação dos princípios aplicáveis ao processo administrativo, conforme precedentes jurisprudenciais (peças 193, p. 8-9, e 197, p. 7-8) .
Análise
18.2.	Conforme consta do relatório condutor da decisão vergastada (peça 174, p. 21) , a jurisprudência deste Tribunal é pacífica no sentido de que a boa-fé dos gestores não se presume, sendo necessária a apresentação de um elemento fático capaz de demonstrá-la, pois se está diante de situações de irregularidade na administração de recursos públicos (Acórdãos 203/2010 - Rel. Min. Augusto Sherman Cavalcanti, 276/2010 - Rel. Min. Subst. André de Carvalho, 1.223/2008 - Rel. Walmir Campelo, 1.322/2007- Rel. Min. Aroldo Cedraz, todos do Plenário) . 
18.3.	Nesse contexto, após o exame de toda a documentação constante dos autos, não se vislumbrou a boa-fé nas condutas dos responsáveis José Antônio da Rocha Lima, Paulo José Carlos Guedes e Cesar Emilio Lopes Oliveira, visto que praticaram irregularidades assumindo o risco de contribuírem, direta ou indiretamente, para o não alcance do objeto previsto no Convênio 01/2005/CEST/MG e, consequentemente, para o dano irreversível ao erário.
18.4.	Ademais, na esfera de atuação do TCU, a responsabilização por irregularidades na gestão de recursos públicos independe de dolo ou má-fé do agente, bastando a configuração do liame causal entre a conduta irregular e o resultado danoso ou potencialmente danoso, no caso em questão. Para atribuição dessa conduta irregular ao responsável, o TCU perscruta a conduta dos agentes sob sua jurisdição examinando a correspondente responsabilidade subjetiva, que tem como um de seus pressupostos a existência de culpa lato sensu. Esta é constituída pelo dolo (ação voluntária) e pela culpa stricto sensu (violação a um dever jurídico por imprudência, imperícia ou negligência) .
18.5.	Conforme já apresentado acima, a jurisprudência do Tribunal evoluiu (Acórdão 2391/2018-TCU-Plenário, de relatoria do Ministro Benjamin Zymler; 5.864/2021-TCU-2ª Câmara, de relatoria do Ministro Aroldo Cedraz; 4.771/2019-TCU-1ª Câmara, de relatoria do Ministro Benjamin Zymler) para considerar, no exame da culpabilidade, as inovações trazidas ao ordenamento jurídico por meio da Lei 13.655/2018, que deu novos contornos ao Decreto-Lei 4.657, de 1942 (Lei de Introdução às Normas do Direito Brasileiro) .
18.6.	O art. 28 da sobredita Lei, determina que "o agente público responderá pessoalmente por suas decisões ou opiniões técnicas em caso de dolo ou erro grosseiro". O art. 12, § 1°, do Decreto 9.830/2019 considera erro grosseiro, por seu turno, aquele manifesto, evidente e inescusável praticado com culpa grave, caracterizado por ação ou omissão com elevado grau de negligência, imprudência ou imperícia. O erro grosseiro, para fins de responsabilização no âmbito desta Corte de Contas, então, é o que decorre de uma grave inobservância de um dever de cuidado, isto é, o que foi praticado com culpa grave.
18.7.	Diante do cenário que se colocou nos presentes autos, de ausência de projeto básico para realização de obras de engenharia, de realização da licitação para a contratação de empresa executora do projeto básico do empreendimento, pelo próprio órgão concedente, representado pelo ex-coordenador, Paulo José Carlos Guedes, e de prorrogação irregular do convênio e liberação dos recursos, por Cesar Emilio Lopes Oliveira, sem proceder ao exame da viabilidade técnica e orçamentária do projeto, da capacidade operacional e financeira do convenente para execução do novo objeto, fica evidente a grave inobservância do dever de cuidado.
18.8.	No que concerne às condenações, observa-se que o art. 19 da Lei 8.443/1992 determina que o Tribunal, quando julgar as contas irregulares, havendo débito, condenará o responsável ao pagamento da dívida atualizada monetariamente, acrescida dos juros de mora devidos, podendo, ainda, aplicar-lhe a multa de até cem por cento do valor atualizado do dano causado ao erário, nos termos do art. 57 da mesma lei. No caso de Cesar Emilio Lopes Oliveira, aplicou-se um percentual bem abaixo dos 100% autorizados pela lei, uma vez que foi aplicada multa de R$ 250.000,00 e o valor atualizado do débito à época da condenação (data da cessão de julgamento) era de R$ 1.791.314,31.
18.9.	O art. 58 da Lei 8.443/1992 estabelece, outrossim, a possibilidade de aplicação de multa para contas julgadas irregulares, quando não houver débito, como no caso de Paulo José Carlos Guedes. Para gradação das multas aplicadas nesses casos, o Regimento Interno do TCU prevê, em seu art. 268, inciso II, que os atos praticados com grave infração a norma legal ou regulamentar de natureza contábil, financeira, orçamentária, operacional ou patrimonial poderão ensejar aplicação de multa no valor compreendido entre cinco e cem por cento do montante previsto no art. 58 da Lei 8.443/1992, atualizado, periodicamente, mediante portaria da Presidência do Tribunal. 
18.10.	 A Portaria-TCU 8/2020 fixou em R$ 64.920,00, para o exercício de 2020, o valor máximo da multa a que se refere o caput do art. 58 da Lei 8.443/1992. Vê-se, assim, que a multa aplicada a Paulo José Carlos Guedes, no valor de R$ 30.000,00, não alcançou 50% do valor máximo previsto para a irregularidade.
18.11.	 Desse modo, ao se ter em conta que as condutas dos ora recorrentes contribuíram ou provocaram grave dano ao erário e que a dosimetria das suas sanções observou, estritamente, as disposições da Lei 8.443/1992 c/c RI/TCU c/c Portaria-TCU 8/2020, tem-se que as sanções foram razoáveis, proporcionais e legais. 
19.	Não houve dano ao erário.
19.1.	Os recorrentes afirmam que não houve dano ao erário, em razão dos seguintes argumentos:
	a) trata-se, nos presentes autos, de uma irregularidade formal, que aliás, é passível de nulidade somente quando lesiva ao erário, na forma em que dispõe o art.  2º da Lei 4.717/1965 que regula a Ação Popular, são nulos os atos lesivos ao patrimônio das entidades mencionadas no artigo anterior, nos casos de: (....) b) vício de forma; (peças 193, p. 9, e 197, p. 8) ;
	b) as atividades relacionadas no processo não conferem qualquer traço sobre algum prejuízo ao erário. Pelo contrário, trazem apenas o levantamento de questões formais, sem a comprovação de que os serviços não teriam sido prestados, ao contrário a absolvição da empresa CROS, contratada para a execução da obra, demonstra que os serviços foram prestados, e, a não conclusão da obra decorre, infelizmente, de um vício político constante no país, qual seja, o de não dar continuidade a obras da gestão política anterior para não dar crédito ao gestor que antecede (peças 193, p. 9, e 197, p. 8) ;
	c) a única evidência concreta que temos no processo é que o serviço foi executado na parte que era possível cumprir com o orçamento que fora repassado, justificando o seu pagamento. Ou seja, pela exordial fica claro que os serviços foram rigorosamente prestados e apenas demonstram uma irregularidade formal no processo (peças 193, p. 10, e 197, p. 8-9) ;
	d) ainda que eventualmente subsista alguma irregularidade formal, esta não invalida o procedimento, tampouco torna o autor desonesto ou desleal, pois ausente qualquer benefício indevido ou demonstração de dano ao erário (peças 193, p. 11-12, e 197, p. 10-11) .
Análise
19.2.	A presente TCE foi instaurada não pela existência de irregularidades formais na execução do Convênio 01/2005/CEST/MG, mas, isto sim, pela completa inutilidade das obras executadas com recursos do convênio. Têm-se que o Relatório de Fiscalização de 26/9/2011 (peça 1, p. 98) concluiu que o alcance social da obra em questão não foi atingido, haja vista que somente surtiria efeito para a população caso a obra tivesse sido concluída. Igualmente, as fotos do local da obra (peça 1, p. 84-86) demonstram o total abandono dos serviços executados.
19.3.	Nessa linha, foram despendidos recursos públicos para que o objeto do convênio fosse atingido e a sociedade pudesse desfrutar dos benefícios de possuir uma estação de piscicultura no município de São Francisco/MG. Ora, se não foi entregue qualquer estação, ainda que parcialmente útil aos cidadãos, não é possível afastar a responsabilidade daqueles que deram causa ao prejuízo. Os parcos recursos da sociedade foram utilizados para gerar benefício nenhum.
19.4.	Cumpre ressaltar que a jurisprudência pacífica desta Corte de Contas atribui ao responsável o dever de prestar contas da integralidade das verbas federais repassadas. Cabe ao gestor o ônus da prova da boa e regular aplicação desses recursos, por meio de documentação consistente. Não basta comprovar que o recurso foi utilizado para pagamento da empresa contratada, ou mesmo que ela prestou serviços compatíveis com o objeto do convênio, mas, para além disso, que o objetivo da sua utilização foi alcançado e, mais ainda, que a sociedade, de fato, pode perceber os benefícios dessa aplicação de recursos públicos.
19.5.	Tal entendimento encontra fundamento na própria Constituição Federal, artigo 70, parágrafo único, que dispõe que "Prestará contas qualquer pessoa física ou jurídica, pública ou privada, que utilize, arrecade, guarde, gerencie ou administre dinheiros, bens e valores públicos ou pelos quais a União responda, ou que, em nome desta, assuma obrigações de natureza pecuniária", e no artigo 93 do Decreto-lei 200/1967, segundo o qual, "Quem quer que utilize dinheiros públicos terá de justificar seu bom e regular emprego na conformidade das leis, regulamentos e normas emanadas das autoridades competentes".
19.6.	Desse modo, está caracterizado o dano ao erário, uma vez que o alcance social da obra em questão não foi atingido, haja vista que não houve conclusão da obra e que os documentos probatórios dos autos demonstram o completo abandono dos serviços executados, sem a produção de quaisquer benefícios para a sociedade. 
20.	Não houve conduta improba.
20.1.	Os recorrentes afirmam que não houve conduta improba, tendo em vista os seguintes argumentos:
	a) a Lei de Improbidade Administrativa nasceu com o intuito de proteger a moralidade e preservar a coisa pública, devendo combater exclusivamente o administrador público que atue com desonestidade, o que evidentemente não é o caso, pois a paralisação e abandono da obra decorreu da decisão do gestor de São Francisco/MG de não tomar as providências cabíveis junto ao Dnocs para a possível liberação de mais recursos necessários para a conclusão do projeto licitado (peças 193, p. 12; 197, p. 12) ;
	b) Alexandre de Moraes ao disciplinar sobre o tema, conceitua: "A Lei de Improbidade, portanto, não pune a mera ilegalidade, mas a conduta ilegal ou imoral do agente público e de todo aquele que o auxilie voltada para a corrupção" (peças 193, p. 12-13; 197, p. 12) ;
	c) os fatos narrados no processo estão longe de configurar um ato de improbidade, pois carecem de requisitos mínimos previstos na tipificação legal. Trata-se da necessária demonstração da evidência da má-fé para incidência de uma penalidade, conforme doutrina e jurisprudência (peças 193, p. 13-17; 197, p. 12-17) .
Análise
20.2.	 Observa-se que não cabe ao Tribunal de Contas da União o julgamento de ações de improbidade administrativa, as quais devem ter sua ação principal ajuizada pelo Ministério Público ou pela pessoa jurídica interessada perante o Poder Judiciário, a quem compete julgar as lides autuadas com esse objeto, na forma dos artigos 17 e 18 da Lei 8.429/1992. Desse modo, embora alguns atos de improbidade causem dano ao erário, a caracterização da prática de condutas dessa natureza não se faz essencial para responsabilização no âmbito deste Tribunal.
20.3.	Isso porque, conforme já pontuado, na esfera de atuação do TCU, a responsabilização por irregularidades na gestão de recursos públicos independe de dolo ou má-fé do agente, bastando a configuração do liame causal entre a conduta irregular e o dano. Para atribuição dessa conduta irregular ao responsável, o TCU perscruta a conduta dos agentes sob sua jurisdição examinando a correspondente responsabilidade subjetiva, que tem como um de seus pressupostos a existência de culpa lato sensu. Esta é constituída pelo dolo (ação voluntária) e pela culpa stricto sensu (violação a um dever jurídico por imprudência, imperícia ou negligência) .
20.4.	A jurisprudência do Tribunal evoluiu (Acórdão 2391/2018-TCU-Plenário, de relatoria do Ministro Benjamin Zymler; 5.864/2021-TCU-2ª Câmara, de relatoria do Ministro Aroldo Cedraz; 4.771/2019-TCU-1ª Câmara, de relatoria do Ministro Benjamin Zymler) para considerar, no exame da culpabilidade, as inovações trazidas ao ordenamento jurídico por meio da Lei 13.655/2018, que deu novos contornos ao Decreto-Lei 4.657, de 1942 (Lei de Introdução às Normas do Direito Brasileiro) .
20.5.	O art. 28 da sobredita Lei, determina que "o agente público responderá pessoalmente por suas decisões ou opiniões técnicas em caso de dolo ou erro grosseiro". O art. 12, § 1°, do Decreto 9.830/2019 considera erro grosseiro, por seu turno, aquele manifesto, evidente e inescusável praticado com culpa grave, caracterizado por ação ou omissão com elevado grau de negligência, imprudência ou imperícia. O erro grosseiro, para fins de responsabilização no âmbito desta Corte de Contas, então, é o que decorre de uma grave inobservância de um dever de cuidado, isto é, o que foi praticado com culpa grave.
20.6.	Diante do cenário que se colocou nos presentes autos, de ausência de projeto básico para realização de obras de engenharia, de realização da licitação para a contratação de empresa executora do projeto básico do empreendimento, pelo próprio órgão concedente, representado pelo ex-coordenador, Paulo José Carlos Guedes, e de prorrogação irregular do convênio e liberação dos recursos, por Cesar Emilio Lopes Oliveira, sem proceder ao exame da viabilidade técnica e orçamentária do projeto, da capacidade operacional e financeira do convenente para execução do novo objeto, fica evidente a grave inobservância do dever de cuidado. 
20.7.	Portanto, os argumentos relacionados à não ocorrência de atos de improbidade ou má-fé não têm o condão de modificar a decisão recorrida, uma vez que não a fundamentaram e que a grave inobservância do dever de cuidado dos agentes pode ser observada pela assinatura do convênio sem que existisse projeto básico para realização de obras de engenharia, de realização da licitação para a contratação de empresa executora do projeto básico do empreendimento, pelo próprio órgão concedente, representado pelo ex-coordenador, Paulo José Carlos Guedes, e de prorrogação irregular do convênio e liberação dos recursos, por Cesar Emilio Lopes Oliveira, sem proceder ao exame da viabilidade técnica e orçamentária do projeto, da capacidade operacional e financeira do convenente para execução do novo objeto, independentemente da existência de ato improbo ou má-fé.
21.	Ocorrência da prescrição.
21.1.	Registre-se que, entendendo-se aplicáveis as disposições da Lei 9.873/1999, não incide a prescrição quinquenária, ou a intercorrente de três anos, sobre o débito e a multa imputados aos recorrentes. Com efeito: 
21.1.1. 	Data do primeiro ato de apuração das irregularidades (termo inicial de contagem do prazo prescricional) - 12/2/2010 (peça 1, p. 80) . 
21.1.2. 	De outro lado, houve, pelo menos, as seguintes interrupções do prazo prescricional: 
	a) em 31/8/2011, com a emissão do Parecer Conclusivo (peça 1, p. 88) ; 
	b) em 26/9/2011, com emissão de Relatório da Comissão de Fiscalização (peça 1, p. 98) ;
	c) em 23/11/2011, com o Relatório 123-2011 de Análise de Prestação de Contas do Convênio PGE (peça 1, p. 108) ;
	d) em 31/10/2013, Parecer PGF/PF/DNOCSIMG/ASR/2013 (peça 1, p. 30-60) ;
e) em 20/2/2014, com o Relatório de TCE 160/2008 (peça 1, p. 7-11) ;
f) em 11/11/2014, com o Relatório de Auditoria 2.040/2014, da Controladoria Geral da União (peça 1, p. 284-286) ;
g) em 5/1/2015, com a autuação do presente processo de TCE, visando a apuração de irregularidades;
h) com a notificação dos responsáveis sobre sua citação/ audiência perante este Tribunal, por aviso de recebimento:
	Responsável
	Data da Ciência/ Audiência
	Peça

	José Antônio da Rocha Lima
	04/06/2018
	134, 139

	Cesar Emilio Lopes Oliveira
	05/06/2018
	135, 140

	Paulo José Carlos Guedes
	18/12/2015
	77, 92

i) em 28/7/2020, com a sessão virtual de julgamento do acórdão recorrido (peça 172) .
21.1.3.	Além disso, entre a autuação do presente processo e a citação/ audiência dos responsáveis ou entre esta última e o acórdão recorrido foram realizados diversos despachos - providências internas e externas que importaram em impulso processual (peças 3-15, 73-81, 123-124, 131-136, 143, 161-163, 165-168) , de forma que não houve incidência da prescrição intercorrente prevista naquela lei.
21.2.	Por fim, também não há que se falar em prescrição decenal tanto sobre o débito como sobre a pretensão punitiva, conforme critérios estabelecidos no Acórdão 1441/2016-TCU-Plenário, uma vez que entre o dia seguinte a data de entrega da prestação de contas, 30/6/2009 (peça 1, p. 68 e 76-78) , e a data do despacho que autorizou a citação/ audiência dos recorrentes (interrupção) , 2/12/2015 (peça 75) , passaram-se pouco mais de seis anos. Dessa última data até o julgamento do acórdão recorrido, em 28/7/2020, não se passaram ainda cinco anos.
CONCLUSÃO
22.	Das análises anteriores, conclui-se que:
a) os atos praticados pelos recorrentes foram irregulares, uma vez que: a) Paulo José Carlos Guedes representou o Dnocs na celebração do convênio, sem que houvesse avaliação da área técnica e assessoria jurídica do órgão, e aceitou o plano de trabalho incompleto, sem o projeto básico da estação de piscicultura de São Francisco/MG, exigível para convênios que envolvam obras, em descumprimento ao art. 2º, parágrafo lº da IN/STN 1/1997. Não obstante coubesse ao Dnocs, como partícipe, examinar e aprovar os procedimentos licitatórios a serem promovidos pelo município convenente, o órgão, representado pelo ex-coordenador, promoveu injustificadamente, ele próprio, a licitação para a contratação de empresa executora do projeto básico do empreendimento, extrapolando suas obrigações previstas no ajuste celebrado; b) Cesar Emilio Lopes Oliveira prorrogou o prazo do Convênio 01/2005/CEST/MG até 30/4/2008 (peça 40, p. 7) , não obstante a avença estivesse expirada, e autorizou a liberação dos recursos sem proceder ao exame da viabilidade técnica e orçamentária do projeto, da capacidade operacional e financeira do convenente para execução do novo objeto, que foi alterado pelo projeto básico elaborado pela empresa Ingá Engenharia e Consultoria Ltda. e que foi licitado pelo município no valor de R$ 4.834.613,83. O gestor foi informado acerca da impossibilidade de formalizar Termo Aditivo para prorrogação do convênio, conforme Despacho 63/2006, de 11/12/2006, mas, ainda assim, emitiu despacho autorizando a prorrogação (peça 1, p. 50-52) . Ambas as condutas concorreram para o dano causado ao erário e caracterizaram o erro grosseiro dos responsáveis;
b) ao se ter em conta que as condutas dos ora recorrentes contribuíram ou provocaram grave dano ao erário e que a dosimetria das suas sanções observou, estritamente, as disposições da Lei 8.443/1992 c/c RI/TCU c/c Portaria-TCU 8/2020, tem-se que as sanções foram razoáveis, proporcionais e legais;
c) está caracterizado o dano ao erário, uma vez que o alcance social da obra em questão não foi atingido, haja vista que não houve conclusão da obra e que os documentos probatórios dos autos demonstram o completo abandono dos serviços executados, sem a produção de quaisquer benefícios para a sociedade;
d) os argumentos relacionados à não ocorrência de atos de improbidade ou má-fé não têm o condão de modificar a decisão recorrida, uma vez que não a fundamentaram e que a grave inobservância do dever de cuidado dos agentes pode ser observada pela assinatura do convênio sem que existisse projeto básico para realização de obras de engenharia, de realização da licitação para a contratação de empresa executora do projeto básico do empreendimento, pelo próprio órgão concedente, representado pelo ex-coordenador, Paulo José Carlos Guedes, e de prorrogação irregular do convênio e liberação dos recursos, por Cesar Emilio Lopes Oliveira, sem proceder ao exame da viabilidade técnica e orçamentária do projeto, da capacidade operacional e financeira do convenente para execução do novo objeto, independentemente da existência de ato improbo ou má-fé;
e) não se operou a prescrição do débito nem a prescrição da pretensão punitiva, qualquer que seja a premissa adotada (da imprescritibilidade, da prescritibilidade pelo regime do Código Civil ou da prescritibilidade pelo regime da Lei 9.873/1999) .
23.	 Com base nessas conclusões, propõe-se o não provimento do recurso, uma vez que os argumentos ofertados pelo recorrente não tiveram o condão de elidir as irregularidades inquinadas e nada adicionam aos arrazoados já rejeitados pelo Tribunal, perdurando válidas as razões de decidir consubstanciadas no acórdão atacado.
PROPOSTA DE ENCAMINHAMENTO
24.	Ante o exposto, com fundamento nos artigos 32, inciso I; e 33, da Lei 8.443/1992, submetem-se os autos à consideração superior, com posterior encaminhamento ao Ministério Público junto ao Tribunal de Contas da União e ao Gabinete do Relator, propondo:
a) conhecer do recurso interposto e, no mérito, negar-lhe provimento;
b) comunicar a deliberação que vier a ser proferida por esta Corte aos recorrentes e ao Departamento Nacional de Obras Contra as Secas (Dnocs) ."
É o relatório.

Rafael Alkmim Sousa (OAB/MG 84.548), João Augusto Amaral Maia (OAB/MG 174.262), Alan Bernardo Vida Ferreira (OAB/MG 191.129) e outros, representando a Cros Construções S/A; Giselle Flügel Mathias Barreto (OAB/DF 14.300), Paulo Roberto Pereira das Neves Borges (OAB/DF 32.095), Frank Weslen Lopes (OAB/MG 122.336), Martha Gomes de Oliveira (OAB/RJ 124.676) e outros, representando César Emílio Lopes Oliveira; Edilene Lôbo (OAB/MG 74.557), Matheus de Faria Brito (OAB/MG 168.420), Paulo Roberto Pereira das Neves Borges (OAB/DF 32.095) e outros, representando Paulo José Carlos Guedes; Wallace Ribeiro Almeida (OAB/MG 64.777), representando José Antônio da Rocha Lima.

Procurador Sergio Ricardo Costa Caribé.

TOMADA DE CONTAS ESPECIAL. CONVÊNIO PARA CONSTRUÇÃO DE ESTAÇÃO DE PISCICULTURA. INUTILIDADE DO OBJETO. IRREGULARIDADE DAS CONTAS. DÉBITO E MULTA. RECURSOS DE RECONSIDERAÇÃO. CONHECIMENTO. PROVIMENTO PARCIAL. ALEGAÇÕES INSUFICIENTES PARA AFASTAR O DÉBITO. REDUÇÃO DE VALOR DA MULTA.

TOMADA DE CONTAS ESPECIAL (TCE)

Unidade de Auditoria Especializada em Recursos (AudRecursos).

Trata-se de recursos de reconsideração interpostos por Paulo José Carlos Guedes e César Emílio Lopes Oliveira contra o Acórdão 8241/2020-TCU-Primeira Câmara (Ministro Walton Alencar) , que, no âmbito de tomada de contas especial (TCE) , julgou irregulares suas contas, aplicou multa a ambos e condenou o segundo ao ressarcimento do dano apurado nos autos.
2.	Presentes os requisitos de admissibilidade previstos no art. 33 da Lei 8.443/92, ratifico o conhecimento dos recursos, conforme despachos do Ministro Bruno Dantas, Relator à época (peças 198 e 209) . 
3.	A TCE foi instaurada pelo Departamento Nacional de Obras Contra as Secas (Dnocs) em razão do não atingimento do objeto do Convênio 01/2005/CEST/MG (Siafi 554.161) , previsto no valor de R$ 1.011.903,90, para construção de estação de piscicultura no Município de São Francisco/MG. 
4.	O histórico do andamento processual foi descrito no relatório integrante desta deliberação, que reproduz o teor da peça 254 dos autos, na qual a Unidade de Auditoria Especializada em Recursos (AudRecursos) avalia as razões apresentadas nos recursos ora examinados.
5.	As alegações dos recorrentes podem ser assim sintetizadas:
i) inexistência de irregularidade nos atos por eles praticados;
ii) desproporcionalidade das sanções aplicadas;
iii) não ocorrência de dano ao erário;
iv) não ocorrência de conduta ímproba.
6.	Após o exame das razões apresentadas, a unidade técnica propôs negar provimento aos apelos e manter inalterado o acórdão recorrido (peças 254 a 256) ; o MPTCU aderiu integralmente à proposta (peça 257) .
II
7.	Preliminarmente, antes de adentrar o mérito das questões debatidas, passo ao exame da prescrição, ante a recente publicação da Resolução-TCU 344/2022, que disciplinou a matéria, estabelecendo prazos e marcos interruptivos para análise desse instituto.
8.	À época das manifestações nos autos da AudRecursos e do parquet, a referida resolução ainda não havia sido publicada, razão pela qual foram adotados os critérios da Lei 9.873/99 e do Acórdão 1.441/2016-TCU-Plenário (Ministro Benjamin Zymler) .
9.	Sob o novo normativo, cabe delimitar alguns marcos determinantes para definir a regular instrução do processo. Em relação à data inicial da contagem do prazo para avaliação das pretensões punitiva e de ressarcimento, a Resolução-TCU 344/2022 determina:
"Art. 4° O prazo de prescrição será contado:
I - da data em que as contas deveriam ter sido prestadas, no caso de omissão de prestação de contas;
II - da data da apresentação da prestação de contas ao órgão competente para a sua análise inicial;
III - do recebimento da denúncia ou da representação pelo Tribunal ou pelos órgãos de controle interno, quanto às apurações decorrentes de processos dessas naturezas;"
10.	Conforme apurado pela unidade instrutiva, o prazo final para apresentação da prestação de contas foi fixado em 29/6/2009, e a data do primeiro ato de apuração das irregularidades ocorreu em 12/2/2010. 
11.	Sendo conhecidos dois dos possíveis marcos iniciais previstos na norma, aplica-se o mais benéfico aos responsáveis: neste caso, 29/6/2009.
12.	Passando aos marcos interruptivos, a mesma resolução estabelece:
	"Art. 5º A prescrição se interrompe:
	I - pela notificação, oitiva, citação ou audiência do responsável, inclusive por edital; 
	II - por qualquer ato inequívoco de apuração do fato;
	III - por qualquer ato inequívoco de tentativa de solução conciliatória; 
	IV - pela decisão condenatória recorrível. 
[...]
Art. 8º Incide a prescrição intercorrente se o processo ficar paralisado por mais de três anos, pendente de julgamento ou despacho, sem prejuízo da responsabilidade funcional decorrente da paralisação, se for o caso." (destaquei) 
13.	Registram-se no curso do processo diversas causas de interrupção da prescrição, de modo que as pretensões da prescrição punitiva e de ressarcimento não foram afastadas. Nesse sentido destaco as seguintes:
a) 31/8/2011 - emissão do Parecer Conclusivo (peça 1, p. 88) ; 
b) 26/9/2011 - emissão de Relatório da Comissão de Fiscalização (peça 1, p. 98) ;
c) 23/11/2011 - Relatório 123-2011 de Análise de Prestação de Contas do Convênio PGE (peça 1, p. 108) ;
d) 31/10/2013 - Parecer PGF/PF/DNOCSIMG/ASR/2013 (peça 1, p. 30-60) ;
e) 20/2/2014 - Relatório de TCE 160/2008 (peça 1, p. 7-11) ;
f) 11/11/2014 - Relatório de Auditoria 2.040/2014, da Controladoria-Geral da União (peça 1, p. 284-286) ;
g) 5/1/2015 - autuação do presente processo de TCE, visando à apuração de irregularidades;
h) notificações dos responsáveis sobre sua citação/audiência perante este Tribunal, por aviso de recebimento: Paulo José Carlos Guedes, 18/12/2015; César Emílio Lopes Oliveira, 5/6/2018.
14.	Importa dar destaque aqui ao fato de que a novel resolução (art. 5º, inciso II) menciona expressamente "ato inequívoco de apuração do fato". Trago esse ponto porque, tanto na fase interna da TCE quanto nos primeiros documentos produzidos no TCU, apenas José Antônio da Rocha Lima, ex-prefeito de São Francisco/MG, havia sido identificado como responsável; a participação determinante dos dirigentes do Dnocs nos fatos apurados somente veio à tona na instrução produzida em dezembro de 2015 (peça 73) .
15.	A primeira notificação endereçada a Paulo José Carlos Guedes ocorreu em 18/12/2015 (peça 92) ; no caso de César Emílio Lopes Oliveira, sua responsabilidade foi suscitada em instrução datada de maio de 2018 (peça 123) , e a correspondente citação, recebida em 5/6/2018 (peça 140) .
16.	A inclusão dos dois recorrentes em fase adiantada da apuração dos fatos não atrai a prescrição, uma vez que a norma é explícita ao prever a interrupção tendo como objeto também o fato apurado (inciso II) , e não somente a notificação da parte (inciso I) .
17.	Os fatos identificados acima demonstram a ocorrência de diversas causas interruptivas, ocorridas sucessivamente em prazos inferiores ao decurso previsto na norma, de modo que não incidiu a prescrição das pretensões punitiva e de ressarcimento, nos termos do previsto no inciso II do art. 5º do normativo, por representarem fatos inequívocos de apuração e comprovarem não ter havido paralisação do processo (art. 8º) . 
III
18.	Passo agora à análise do mérito.
19.	Destaco inicialmente minha concordância com a quase totalidade dos fundamentos expostos pela unidade instrutiva e manifesto breve discordância apenas em relação ao tópico "ii" do parágrafo 5 acima, a respeito da proporcionalidade das sanções aplicadas no acórdão recorrido. Adoto, por conseguinte, como razões de decidir, o teor da manifestação da AudRecursos no tocante aos demais tópicos.
20.	As graves irregularidades na formalização e na execução da avença acabaram por viabilizar o repasse e o uso dos recursos de forma indevida, em prejuízo aos cofres da estatal. Tanto a assinatura do ajuste, eivada de falhas, quanto o efetivo repasse dos recursos para obra licitada em flagrante descompasso financeiro com os recursos previstos para o convênio concorreram para o prejuízo, e era razoável esperar dos gestores conduta diversa.
21.	Nesse sentido, é pertinente ressaltar que o art. 28 da Lei 13.665/2018 (a qual alterou a Lei de Introdução às Normas do Direito Brasileiro - LINDB) determina: "o agente público responderá pessoalmente por suas decisões ou opiniões técnicas em caso de dolo ou erro grosseiro". Ao regulamentar a matéria, o art. 12, § 1°, do Decreto 9.830/2019 considera erro grosseiro aquele manifesto, evidente e inescusável praticado com culpa grave, caracterizado por ação ou omissão com elevado grau de negligência, imprudência ou imperícia.
22.	A inutilidade das obras realizadas é suficiente para caracterizar o evidente prejuízo ao interesse público. A conduta dos agentes foi determinante para que a obra não tivesse proveito, pois o dever de cuidado em relação à viabilidade do projeto e o estabelecimento de etapas concretas para sua conclusão seriam medidas esperadas de qualquer administrador, e o contrário de tal cautela pode ser compreendido como erro grosseiro.
23.	Portanto, estão consistentemente evidenciadas as circunstâncias que definem as responsabilidades dos gestores do Dnocs como fatos determinantes para a ocorrência do prejuízo aos cofres públicos. Logo, não assiste razão aos recorrentes quanto às arguições de que não teria havido irregularidade ou dano, e, assim, faz-se cabível a responsabilização nos termos do acórdão ora recorrido, com condenação em débito e aplicação de multa.
24.	Sobre a penalidade, entretanto, acolho a pretensão recursal a fim de reconsiderar o valor estabelecido. A existência de erro grosseiro que tenha resultado, de fato, em prejuízos ao erário requer a imposição de algum tipo de sanção. Não obstante, não vislumbro nos autos menção a algum possível locupletamento ou desfalque, circunstância a ser considerada na dosimetria da sanção, de modo que se mostra razoável distinguir o rigor entre situações que configurem erro daquelas que impliquem evidente dolo.
25. 	A determinação da quantia deve ser guiada por variedade de fatores específicos para cada caso, incluindo a gravidade das irregularidades em questão, a avaliação das circunstâncias jurídicas e fáticas, a magnitude dos danos causados e a culpabilidade dos envolvidos.
26.	Nesse sentido a LINDB prevê, no art. 22, § 2º, que a aplicação de sanções também deverá considerar os antecedentes do agente. Nesse ponto, de se notar que os dois recorrentes não têm, até o momento, outras apenações no âmbito deste Tribunal.
27.	Assim, em relação a esse quesito, deve ser dado provimento aos recursos, diante das condutas que culminaram em prejuízos, mas que não indicam intenção demonstrada de desfalque ou outra circunstância agravante. Desse modo, é possível reduzir o valor da multa aplicada a Paulo José Carlos Guedes de R$ 30.000,00 para R$ 15.000,00 e o da infligida a César Emílio Lopes Oliveira de R$ 250.000,00 para R$ 125.000,00. Por se tratar de circunstâncias semelhantes, deve ser estendido o mesmo tratamento a José Antônio da Rocha Lima para reduzir-lhe a multa de R$ 250.000,00 para R$ 125.000,00.
IV
28.	Dessa forma, os recursos de reconsideração devem ser conhecidos e providos parcialmente para que as multas impostas pelo acórdão condenatório sejam revistas.
	Ante o exposto, voto no sentido de que o Tribunal adote a minuta de deliberação que ora submeto à apreciação deste Colegiado.
TCU, Sala das Sessões, em 11 de abril de 2023.
Ministro JHONATAN DE JESUS
Relator